臺灣臺中地方法院刑事判決
111年度訴字第1030號
公  訴  人  臺灣臺中地方檢察署檢察官
被      告  蕭宇均


上列被告因違反廢棄物清理法等案件，經檢察官提起公訴（111
年度偵字第1760號），被告於本院準備程序中就被訴事實為有罪
之陳述，經本院聽取當事人意見後，合議庭裁定由受命法官獨任
進行簡式審判程序，判決如下：
    主    文
蕭宇均共同犯廢棄物清理法第四十六條第四款前段之非法清理廢
棄物罪，處有期徒刑陸月，如易科罰金，以新臺幣壹仟元折算壹
日。緩刑參年，並應於判決確定之日起壹年內向公庫支付新臺幣
伍萬元。
    犯罪事實
一、蕭宇均明知從事廢棄物清除、處理業務者，應向直轄市、縣
    （市）主管機關或中央主管機關委託之機關申請核發公民營
    廢棄物清除處理機構許可文件後，始得受託清除或處理廢棄
    物業務，且其並未依法領有廢棄物清除處理許可文件。詎其
    於民國110年10月間，在臺中市南屯區五權西路與惠中路交
    岔路口附近從事拆除建築物裝潢廢棄物之工作時，因陸續拆
    除而囤積廢棄木材、塑膠管、風管、紙箱等一般事業廢棄物
    1批，竟透過臉書「大臺中打工網」、「粗工臨時工」網頁
    ，以每天新臺幣(下同)1,500元之工資，找來真實姓名年籍
    不詳之「阿明」、「阿昌」與「富哥」3人，並與其等共同
    基於非法清理廢棄物之犯意聯絡，由其等分別駕駛蕭宇均向
    全日通汽車商行承租之車牌號碼00-0000號小貨車、蕭宇均
    所有之車牌號碼000-0000號自用小貨車，裝載上開裝潢廢棄
    物之廢棄木材、塑膠管、風管、紙箱等一般事業廢棄物後，
    於同年月24日17時21分許，將上開一般事業廢棄物載運至王
    小芳所有坐落於臺中市○○區○○段00000地號土地（其內蓋有
    一工寮），在未經土地所有權人王小芳之同意下，蕭宇均即
    徒手拉開該土地上所設置鐵皮圍籬之鋼絲鎖後，由該處侵入
    王小芳以鐵皮圍籬阻隔而附連於上開工寮之土地內，並將上
    開兩車所載運之一般事業廢棄物棄置於上開附連於該工寮之
    土地內後，隨即駕駛上開車輛逃離現場，經警循線查悉上情
    。
二、案經王小芳委託賴清明訴由臺中市政府警察局第五分局報告
    、臺中市政府環境保護局函送臺灣臺中地方檢察署檢察官偵
    查起訴。
    理    由
一、上開犯罪事實，業經被告蕭宇均於警詢、偵訊、本院準備及
    審理程序中坦承不諱（見偵卷第21至24頁、第25至27頁、本
    院卷第31、38、77頁），並有員警職務報告、臺中市政府環
    境保護局陳情案件處理管制單、臺中市政府環境保護局110
    年10月25日環境稽查紀錄表及110年10月24日稽查照片、汽
    車租賃契約書暨租用汽車切結書、現場暨監視器照片、臺中
    市政府環境保護局110年10月24至25日稽查照片、臺中市政
    府警察局第五分局東山派出所偵查照片、車牌號碼00-0000
    號小貨車之路口監視器影像截圖、臺中市○○區○○段00000000
    號地號土地所有權狀、車牌號碼00-0000 號、BFH-0556號小
    貨車之車行紀錄匯出文字資料、臺中市政府警察局第五分局
    東山派出所受理各類案件紀錄表、受（處）理案件證明單、
    車牌號碼00-0000 號、BFH-0556號自用小貨車之車輛詳細資
    料報表、員警111年1月22日職務報告（見偵卷第19、39頁、
    第41至43頁、第45、47頁、第49至67頁、第69至71頁、第73
    至87頁、第89、93頁、第95至97頁、第99至101頁、第103至
    105頁、第123頁）、被告提出之「廢棄物處理場受託處理一
    般事業廢棄物清除機構進廠（廠）確認單」、本院111年7月
    8日公務電話紀錄表【受話人-環保局稽查員】、本院111年7
    月13日公務電話紀錄表及現場建築物之照片（見本院卷第41
    、43、55頁、第79至91頁）等資料在卷可稽，足認被告任意
    性之自白與事實相符，洵堪採為論罪科刑之依據。
二、綜上，本案事證明確，被告上開犯行，堪以認定，應依法論
    科。
三、論罪科刑：
　㈠按廢棄物清理法第46條第4款之未領有許可文件清理廢棄物罪
    ，其犯罪主體不以廢棄物清理業者為限，只要未依第41條第
    1項規定領有廢棄物清除、處理許可文件，而從事貯存、清
    除、處理廢棄物，即為該當（最高法院109年度台上字第333
    8號判決意旨參照）；又廢棄物之運輸屬「清除行為」，廢
    棄物之傾倒則屬「處理行為」（最高法院106年台上字第383
    4號判決參照），「非法棄置」廢棄物，亦屬違法之廢棄物
    「處理」行為（最高法院102年度台上字第4403號判決意旨
    足資參照）；另按「未依廢棄物清理法第41條第1項規定領
    有廢棄物清除、處理許可文件，從事廢棄物清除、處理」罪
    ，其行為本質上具有反覆性與延時性，乃執行業務本質所當
    然，而為集合犯之一種，但其犯罪之成立，並不以行為人有
    多次廢棄物清除、處理為必要，如有從事廢棄物清除、處理
    等行為，縱僅1次即被查獲，仍無解於該條項之罪責（最高
    法院106年度台上字第2611號判決意旨參照）。從而，被告
    雖為自然人，然其既未領有清除、處理廢棄物之許可文件，
    即擅自從事載運、傾倒、棄置本案一般事業廢棄物之行為，
    依上開說明，自已該當於廢棄物清理法第46條第4款前段之
    未依同法第41條第1項規定領有廢棄物清除、處理許可文件
    ，從事廢棄物清除、處理罪，且不因其僅1次行為即被查獲
    ，而異其認定。
　㈡另按刑法第306條第1項所保護之客體包括「住宅」、「建築
    物」。所稱「住宅」，係指供人居住之房屋宅第而言，當以
    現有人居住為其要件，倘屬無人居住之空屋空宅，即不在本
    條保護之列；所謂「建築物」，係指住宅以外上有屋面、周
    有門壁，足蔽風雨，供人出入，且定著於土地之工作物而言
    （最高法院50年度台上字第532號判決意旨參照）。查，被
    告侵入告訴人所有之土地上建有一工寮，其上有鐵皮遮蓋，
    且附設有門鎖等情，有本院公務電話記錄及告訴人提出該工
    寮之照片在卷可參（見本院卷第55頁、第79至91頁），參照
    上開最高法院裁判意旨，自屬建築物無誤。是被告未得告訴
    人之同意，擅自以犯罪事實欄所述方式侵入該土地，自該當
    於刑法第306條第1項之無故侵入他人建築物附連圍繞之土地
    。
　㈢核被告所為，係犯廢棄物清理法第46條第4款前段之非法清理
    廢棄物罪與刑法第306條第1項之無故侵入他人建築物附連圍
    繞土地罪。
　㈣被告前開所犯2罪間，行為皆有部分合致，且犯罪目的單一，
    依一般社會通念，應評價為一罪方符合刑罰公平原則，爲一
    行為觸犯數罪名之想像競合犯，應依刑法第55條規定，從一
    重之非法清理廢棄物罪處斷。
　㈤又被告僱用真實姓名年籍不詳之「阿明」、「阿昌」及「富
    哥」，共同將前揭建築裝潢廢棄物載至告訴人之土地棄置，
    是以被告與「阿明」、「阿昌」及「富哥」就前開犯行俱有
    犯意聯絡及行為分擔，應論以共同正犯。
　㈥另按刑事審判旨在實現刑罰權之分配的正義，故法院對有罪
    被告之科刑，應符合罪刑相當之原則，使輕重得宜，罰當其
    罪，以契合社會之法律感情，此所以刑法第57條明定科刑時
    應審酌一切情狀，尤應注意該條所列10款事項以為科刑輕重
    之標準，並於同法第59條賦予法院以裁量權，如認「犯罪之
    情狀可憫恕，認科以最低度刑仍嫌過重者」，得酌量減輕其
    刑，俾使法院就個案之量刑，能斟酌至當；另同法第59條規
    定犯罪之情狀可憫恕者，得酌減其刑。其所謂「犯罪之情狀
    」，與同法第57條規定科刑時應審酌之一切情狀，並非有截
    然不同之領域，於裁判上酌減其刑時，應就犯罪之一切情狀
    ，予以全盤考量，審酌其犯罪有無可憫恕之事由（即有無特
    殊之原因及環境，在客觀上足以引起一般同情，以及宣告法
    定最低度刑，是否猶嫌過重等），以為判斷（最高法院95年
    度台上字第6157號、98年度台上第3926號判決意旨參照）。
    而廢棄物清理法第46條第1項之罪之法定刑為「1年以上5年
    以下有期徒刑，得併科1500萬元以下罰金」，然同為非法清
    理廢棄物之人，其原因動機不一，犯罪情節未必盡同，或有
    大型業者，亦有中、小型業者之分，且非法清理廢棄物行為
    所造成危害社會、破壞生態環境之程度亦屬有異，法律科處
    此類犯罪，所設之法定最低本刑卻同為「1年以上有期徒刑
    」，不可謂不重，於此情形，倘依其情狀處以1年以下有期
    徒刑，即足以懲儆，並可達防衛社會之目的者，自非不可依
    客觀之犯行與主觀之惡性加以考量是否有可憫恕之處，而適
    用同法第59條規定酌量減輕其刑，期使個案裁判之量刑，能
    斟酌至當，符合比例原則。經查，被告雖圖一時便利而任意
    棄置前開一般事業廢棄物，惟衡諸被告本案所清理者，係屬
    一般事業廢棄物之營建混合物，相較於任意收集運輸、傾倒
    棄置具有毒性、危險性，且濃度或數量足以影響人體健康或
    污染環境之有害事業廢棄物，對環境之危害性相對較輕，且
    被告於本案僅有1次非法清除行為，與大型、長期營運者，
    抑或清運有毒廢棄物者之行為態樣、惡性相比，被告之可非
    難性應屬較低；佐以被告於案發後，已自行委託合法之清除
    公司將上址土地內之廢棄物全部載運至合法之處理機構處理
    完畢，有被告提出之廢棄物處理場受託處理一般事業廢棄物
    清除機構進廠（廠）確認單及本院與臺中市環境保護局之公
    務電話記錄在卷可考（本院卷第55、57頁）。從而，本院考
    量上開情節後，認對被告縱量處最低法定刑，仍屬情輕法重
    ，客觀上足以引起一般人之同情，應有足堪憫恕之處，爰依
    刑法第59條規定，就被告所犯非法清理廢棄物罪酌減其刑。
  ㈦爰以行為人之責任為基礎，審酌被告無視政府對環境保護之
    政策宣導，僅為貪圖一己之私利，即任意於告訴人之土地上
    傾倒棄置一般事業廢棄物，破壞自然環境，並對土地及環境
    產生污染風險；惟考量被告始終坦承犯行之犯後態度，及其
    所傾倒之一般事業廢棄物數量非鉅，並已將告訴人前開土地
    上所有之廢棄物清理完畢，堪認其確有悔悟之心，兼衡以被
    告於本院審理中自陳之教育智識程度及家庭、經濟生活狀況
    （本院卷第39頁），暨其犯罪之動機、目的、手段等一切情
    狀，量處如主文所示之刑，並諭知易科罰金之折算標準。
  ㈧再者，被告前未曾因故意犯罪受有期徒刑以上刑之宣告，有
    臺灣高等法院被告前案紀錄表存卷可查，其僅因一時失慮，
    致涉犯本案罪行，被告經此偵、審程序及科刑之宣告，當知
    所警惕，而無再犯之虞，是本院認對被告所宣告之刑以暫不
    執行為適當，爰依刑法第74條第1項第1款規定，諭知緩刑3
    年，以啟自新。又為使被告能自本案中深切記取教訓，促使
    其尊重法律規範秩序，強化其法治觀念，避免再度犯罪，本
    院認應以命被告履行一定條件負擔為適當，爰依刑法第74條
    第2項第4款之規定，命被告應於本判決確定之日起1年內向
    公庫支付如主文所示之款項，以彌補其對環境破壞所生危害
    ，且如有違反上述負擔而情節重大者，依刑法第75條之1第1
    項第4款規定，得為撤銷緩刑宣告之事由，併此敘明。
四、沒收：
　㈠本案被告未委由合法的清除公司載運清除上開事業廢棄物，
    復未依規定載運至合法之處理廠或再利用機構，而逕行載運
    至告訴人所有之土地上傾倒棄置，其因此所節省之清運費用
    及載運至處理廠或再利用機構之處理費用，本應屬被告之犯
    罪所得；惟查，被告已於本院審理期間將棄置於上址之廢棄
    物全部清理完畢（詳如前述），則被告既已自行支付費用清
    運上開廢棄物，足認被告已無保有棄置該廢棄物毋庸處理或
    減省委託合法處理機構清除之成本等不法利益，倘再對被告
    宣告沒收上開犯罪所得，顯使被告須負擔回復原狀之成本及
    支付沒收犯罪所得之雙重負擔，而有過苛之虞，爰依刑法第
    38條之2第2項之規定，不予宣告沒收及追徵。
  ㈡次按供犯罪所用、犯罪預備之物或犯罪所生之物，屬於犯罪
    行為人者，得沒收之。前揭刑法第38條第2項定有明文。關
    於上開沒收，本為法律明定裁量之授權，自應考量具體個案
    之情形，本於比例原則及刑罰之目的，綜合判斷是否有沒收
    之必要，亦即若本案所扣押之物非屬於違禁物，法律乃賦予
    法院對於所扣押之物具有宣告沒收與否之裁量權限。查，車
    牌號碼000-0000號自用小貨車，為被告所有，且用以載運本
    案事業廢棄物所用之車輛，業據被告供明在卷，並有車輛詳
    細資料報表卷可參；然該車輛客觀上並非專供載運廢棄物或
    處理廢棄物所用，且價格非低，亦非屬違禁物，衡諸被告於
    本院審理時供陳之家庭經濟狀況，以及被告於本案犯行應已
    未保有犯罪所得（詳如前述）等情，若將該車輛宣告沒收，
    與被告犯行所招致之損害及產生之懲罰效果相較，顯逾其犯
    行之可責程度，而有違比例原則，故本院認尚無沒收之必要
    ，爰不予宣告沒收，併此敘明。
據上論斷，應依刑事訴訟法第273條之1第1項、第299條第1項前
段，廢棄物清理法第46條第4款，刑法第11條前段、第28條、第5
9條、第41條第1項前段、第74條第1項第1款、第2項第4款，判決
如主文。
本案經檢察官蔣忠義提起公訴，檢察官黃芝瑋到庭執行職務。
中　　華　　民　　國　　111 　年　　8 　　月　　15　　日
                  刑事第八庭  法  官  江文玉
以上正本證明與原本無異。
如不服本判決應於收受判決後20日內向本院提出上訴書狀，並應
敘述具體理由；其未敘述上訴理由者，應於上訴期間屆滿後20日
內向本院補提理由書（均須按他造當事人之人數附繕本）「切勿
逕送上級法院」。
告訴人或被害人如不服判決，應備理由具狀向檢察官請求上訴，
上訴期間之計算，以檢察官收受判決正本之日起算。
                              書記官  黃珮華
中　　華　　民　　國　　111 　年　　8 　　月　　15　　日
附錄論罪科刑法條
廢棄物清理法第46條
有下列情形之一者，處1年以上5年以下有期徒刑，得併科新臺幣
1千5百萬元以下罰金：
一、任意棄置有害事業廢棄物。
二、事業負責人或相關人員未依本法規定之方式貯存、清除、處
    理或再利用廢棄物，致污染環境。
三、未經主管機關許可，提供土地回填、堆置廢棄物。
四、未依第41條第1項規定領有廢棄物清除、處理許可文件，從
    事廢棄物貯存、清除、處理，或未依廢棄物清除、處理許可
    文件內容貯存、清除、處理廢棄物。
五、執行機關之人員委託未取得許可文件之業者，清除、處理一
    般廢棄物者；或明知受託人非法清除、處理而仍委託。
六、公民營廢棄物處理機構負責人或相關人員、或執行機關之人
    員未處理廢棄物，開具虛偽證明。
中華民國刑法第306條
無故侵入他人住宅、建築物或附連圍繞之土地或船艦者，處1年
以下有期徒刑、拘役或9千元以下罰金。
無故隱匿其內，或受退去之要求而仍留滯者，亦同。